臺灣彰化地方法院民事判決
110年度訴字第195號
原      告  李建興  
訴訟代理人  胡宗智律師                       
            許耿育  
被      告  李春發  
            李宜津  
            李阿謹  
上列當事人間請求分割共有物事件，本院於民國110年11月29日
言詞辯論終結，判決如下：
    主  文
兩造共有坐落彰化縣○○鄉○○段○○○地號土地，分割方法如附圖（
即彰化縣和美地政事務所民國一一○年八月三十一日和土測土字
第一一八七號土地複丈成果圖）所示，即編號甲部分面積一二八
點八六平方公尺土地，分歸被告李阿謹取得；編號乙部分面積二
五七點七二平方公尺土地，分歸被告李春發取得；編號丙部分面
積一三三點九二平方公尺土地，分歸被告李宜津取得；編號丁部
分面積三八一點五五平方公尺土地，分歸原告取得。並按如附表
所示金額互為金錢補償。
訴訟費用由原告及被告李春發、李宜津各負擔七分之二，被告李阿瑾負擔七分之一。       事  實  及  理  由
壹、程序事項：
    被告均受合法通知，未曾於言詞辯論期日到場，核無民事訴
    訟法第386條各款所列情形，爰依原告之聲請，由其一造辯
    論而為判決。
貳、實體事項：
一、原告主張：
(一)坐落彰化縣○○鄉○○段000地號土地 （下稱系爭土地）為兩造
    所共有，原告及被告李春發、李宜津之權利範圍均為7分之2
    ，被告李阿瑾之權利範圍為7分之1。兩造就系爭土地未訂有
    不分割之契約或約定不分割之期限，然就分割方法未能達成
    協議，爰依民法第823條第1項、第824條第2項規定，請求依
    附圖所示方案分割系爭土地，就被告未能按其權利範圍取得
    土地部分及分割後土地價額差異，依附表所示金額補償等語
    。
二、被告均未到庭，亦未提出任何書狀表示意見
三、得心證之理由：
(一)各共有人，除法令另有規定外，得隨時請求分割共有物。但
    因物之使用目的不能分割或契約訂有不分割之期限者，不在
    此限，民法第823條第1項定有明文。查系爭土地為兩造所共
    有，原告及被告李春發、李宜津之權利範圍均為7分之2，被
    告李阿瑾之權利範圍為7分之1。其等間並無不得分割之約定
    ，亦無因物之使用目的不能分割情形等事實，業據原告提出
    系爭土地之土地登記第一類、第三類謄本謄本（見本院卷第
    13至15、61至63頁）為證，且為被告所不爭執，堪信為真實
    。然兩造就分割方法未能達成協議，則原告依首開規定，請
    求裁判分割共有土地，自屬有據。
(二)共有物之分割，依共有人協議之方法行之；分割之方法，不
    能協議決定者，法院得因任何共有人之聲請，以原物分配於
    各共有人；以原物為分配時，如共有人中有未受分配，或不
    能按其應有部分受分配者，得以金錢補償之，民法第824條
    第1項、第2項第1款前段、第3項規定。又法院裁判分割共有
    物，應斟酌共有人之應有部分比例、各共有人之意願、土地
    之價值、現有使用狀況、經濟效用、對外通行問題、各共有
    人所分得之土地能否為適當之利用，及各共有人間有無符合
    公平之原則等因素為通盤考量，以定一適當公允之方法為分
    割。
  1.查系爭土地面積902.05平方公尺，為一般農業區之甲種建築
    用地，呈長方形，東西向較南北向長，此有上開土地登記第
    一類謄本及地籍圖謄本可參（見本院卷第17、61至63頁）。
    系爭土地北側臨寬約4公尺之彰化縣伸港鄉什股路，西側臨
    寬約2公尺之無名道路，其上東側坐落原告所有2層樓建物（
    82年7月間建造）及1層樓鐵皮建物，現供其居住使用；西側
    坐落被告李宜津所有木石磚造平房（63年間建造），屋頂部
    分毀損，上開建物均未辦理保存登記，門牌號碼均為什股路
    2號等情，業據原告陳報在卷，且有其所提國土測繪中心地
    籍圖資網頁畫面及現場照片附卷足憑（見本院卷第45至51頁
    ），復經本院會同彰化縣和美地政事務所測量人員至現場履
    勘測量屬實，此有本院勘驗筆錄、彰化縣和美地政事務所11
    0年3月4日和土測字第311號土地複丈成果圖（見本院卷第69
    、75頁）在卷可參。本件原告請求原物分割，被告對此亦均
    未爭執，而系爭土地依原物分割，並無困難，應准許之。
  2.本院審酌依原告所提方案，由其取得編號丁部分面積381.55
    平方公尺土地土地，被告李阿謹、李春發、李宜津依序取得
　　編號甲部分面積128.86平方公尺土地、編號乙部分面積257.
    72平方公尺土地、編號丙部分面積133.92平方公尺土地。各
    共有人取得土地形狀均稱方正，寬度及深度符合建築技術規
    則所定限制，且與對外道路相鄰，均得供建築使用。又原告
    取得其所有建物坐落基地，俾利產權關係單純化。雖被告李
    宜津未能取得其所有建物坐落之全部基地，然考量該建物構
    造為磚造平房，未辦理保存登記，且建築年代久遠，屋頂已
    部分毀損，是認該建物經濟價值非高，又坐落基地範圍較被
    告李宜津可取得土地面積為廣，然被告李宜津未曾表示保留
    該建物之意願，故應無予以全部保留之必要。
  3.依原告所提方案分割後，就被告李宜津未能按其應有部分分
    配土地，及其餘共有人分得土地價值增減部分，經本院囑託
    鼎諭不動產估價師事務所就系爭土地之價值進行鑑定，經該
    所估價師勘估現場，針對系爭土地現行產權、一般因素、區
    域因素、個別因素、不動產市場現況分析及系爭土地依最有
    效使用情況下，採用市場比較法、土地開發分析法，決定估
    價金額，並依分割後土地面積、臨路狀況計算價值差額，進
    而推導如附表所示補償金額，應為可採。從而，本院斟酌當
    事人之意願、土地使用現況、對外交通、產權單純化及分割
    後土地經濟效益等一切因素，認依附圖所示方案分割，並由
    兩造按附表所示金額為金錢補償，應為適當公平之分配方法
    。
四、分割共有物之訴，核其性質，兩造本可互換地位，本件原告
    起訴雖於法有據，然被告之應訴乃法律規定所不得不然，其
    所為抗辯自為伸張或防衛權利所必要，且本件分割結果，共
    有人均蒙其利，是以本院認本件訴訟費用，應參酌兩造於分
    割所得之利益之多寡，及兩造就系爭土地各自享有應有部分
    之比例等一切情事，由兩造依比例分擔較為公允，爰判決由
    兩造按主文第2項所示比例，負擔訴訟費用。 
五、本件事證已臻明確，兩造其餘主張陳述，經審酌與判決結果
    不生影響，爰不另一一論述，附此敘明。
六、訴訟費用負擔之依據：民事訴訟法第80條之1、第85條第1項
    但書。
中　　華　　民　　國　　110 　年　　12　　月　　13　　日
                  民事第三庭    法　官　鍾孟容

以上正本係照原本作成。
如對判決上訴，應於判決送達後20日內向本院提出上訴狀。如委
任律師提起上訴者，應一併繳納上訴審裁判費。
中　　華　　民　　國　　110 　年　　12　　月　　14　　日
                                書記官　張茂盛
附表：（元/新臺幣）